臺灣高等法院臺中分院刑事判決　　　　　　　　　九十二年度上訴字第一八六六號
　　上　訴　人　臺灣臺中地方法院檢察署檢察官
　　上　訴　人
　　即　被　告　辛○○
　　選任辯護人　宋永祥
　　　　　　　　陳芝荃
右上訴人，因被告違反貪污治罪條例等案件，不服臺灣臺中地方法院九十二年度訴字
第一一七二號，中華民國九十二年八月十八日第一審判決（起訴案號：臺灣臺中地方
法院檢察署九十一年度偵字第一六一○○號）提起上訴，本院判決如左：
    主　　  文
原判決撤銷。
辛○○連續行使偽造私文書，足以生損害於公眾及他人，處有期徒刑壹年陸月。
    事  　　實
一、辛○○自民國（下同）八十四年七月起至八十八年九月止，以臺中市南屯區田心
    里辦公處名義，接受臺中市環境保護局（下稱臺中市環保局）委託，由田心里辦
    公處所成立之守望相助隊，負責巡迴臺中市第七、八期重劃區遭人任意傾倒建築
    廢棄土之稽查作業（並非全部之守望相助隊成員均參與，係由有意願成員參與，
    參與者下稱為巡迴稽查隊成員），若所負責區域內遭偷倒廢棄土，概由里辦公處
    運用其所承包之金額額度內自行僱工清除，並由臺中市環保局清潔隊採取不定期
    現場勘查有無遭亂倒廢棄土之事實，俾作為請款時之扣款依據，負責區域內發現
    亂倒廢棄土現行犯時，亦由巡迴稽查隊通知臺中市環保局稽查人員前往開單告發
    。執行該項業務須按月據實繕製「田心里巡迴稽查取締維護人員印領清冊」（下
    稱印領清冊）及蓋用領款人印章，就里辦公處所承包金額內，經里辦公處轉臺中
    市環保局清潔隊，及臺中市地政局（重劃股）等單位逐級核章，再由支付課開立
    支票後，由辛○○領取發放予實際參與該項業務之巡迴稽查隊成員。詎辛○○竟
    意圖為臺中市南屯區田心里辦公處、守望相助隊成員之不法利益，基於詐欺取財
    之概括犯意，利用乙○○、甲○○、丙○○、己○○、癸○○等守望相助隊成員
    ，先前授權辛○○代為刻印並留存印章於田心里辦公處機會（該印章係用以辦理
    守望相助隊成員保險事宜），於如附表所載之年別月份，利用不知情會計吳和明
    （八十六年六月以前）、林翠蘭（八十六年六月以後）二人，分別將附表一、二
    所列己○○、丙○○、甲○○、乙○○、癸○○五人，未參與巡迴稽查取締業務
    時，虛列於上述印領清冊，並虛列各該人員每月維護費之金額後（詳如附表一、
    二所示），盜蓋乙○○、甲○○、丙○○、己○○、癸○○五人印章於印領清冊
    具領蓋章欄，表示各該人業已領得各該金額，偽造不實私文書（即臺中市南屯區
    田心里巡迴稽查取締維護人員印領清冊），足以生損害於該五人，及臺中市政府
    發放該維護費用之正確性，由辛○○自己或不知情之林翠蘭持以報請領取維護費
    而行使之，致使臺中市環保局清潔隊等單位因而陷於錯誤，將如附表所列金額於
    逐級核章後悉數發給，辛○○代表領取得逞後，連續詐取附表一、二所列之財物
    合計新台幣（下同）二百七十八萬七千五百元，用於田心里辦公處及守望相助隊
    之公共支出使用。
二、案經寅○○、甲○○各訴由臺灣臺中地方法院檢察署檢察官，指揮法務部調查局
    臺中縣調查站會同臺中市調查站偵辦後移送偵查起訴。
　　理      由
一、訊據上訴人即被告（下稱被告）辛○○，固坦承有於上開時地，利用乙○○、甲○○、丙○○、己○○四人，未於附表所示月份實際執行巡迴台中市第七、八期
    重劃區遭人任意傾倒廢土稽查作業，而以該等人名義，由不知情之會計吳和明、
    林翠蘭虛列於印領清冊上，蓋用渠等印章，向臺中市環保局申報維護費用之情事
    ，惟矢口否認有何偽造文書行使並詐欺得款或貪污等犯行，並先後辯稱：乙○○
    、甲○○、丙○○、己○○他們都有同意讓其向臺中市環保局申報，其中乙○○
    之身分證、印章是戊○○拿來的，其有問過他，己○○是他哥哥代理他來做，己○○本人也有同意讓其申報，甲○○之印章則是由子○○拿來申報的，甲○○、
    丙○○亦是經其詢問後同意讓其申報，其並未盜用印章。又每年所得稅款，由其
    負責外，尚支給乙○○、甲○○、己○○等人每年各一萬元做為補助，足徵係經
    他們之同意。癸○○他有來做，後來他與人吵架而沒來做，但是他有請別人代做
    。本件實係因選舉恩怨所引起，否則豈會事隔數年至選舉時方舉發。其為因應田
    心里守望相助隊龐大行政業務費用之支出，不得已始有此舉，取得之財物，亦均
    投入田心里辦公處及守望相助隊之公費使用，並無中飽私囊情事云云。惟查：
(一)右揭犯罪事實，業據告發人寅○○，告訴人甲○○於調查局調查時、檢察官偵查
    中、原審時及本院審理時指述甚詳（參見偵查卷二七至二九頁、六頁、四一四至
    四一六頁，原審九十二年六月十一日、五月二十一日審理筆錄），並經證人即被
    害人丙○○、乙○○、己○○、癸○○，證人即前任田心里守望相助隊副大隊長
    子○○、臺中市南屯區田心里辦公處會計林翠蘭、臺中市環保局行政室（發包單
    位）主任鍾正光、課員程晉燦、職員林宜宏，該局清潔隊（業務單位）隊長李慶
    發、隊員林麗惠，及該局會計課員洪麗雯等人，分別於調查時、偵查中結證屬實
    （參見偵查卷一七至一八頁，三十至三四頁，三九至四一頁，四一六至四二四頁
    ，一三六至一三九頁、四二六頁，一四一至一四二頁、二三三至二三六頁，二七
    二至二七三頁，四三六至四三七頁，一一七至一一八頁，四三七至四三八頁，一
    二六至一二七頁，二六八至二六九頁，一一四至一一五頁，一二○至一二二頁）
    ，此外，並有台中市環境保護局委託巡迴取締稽察任棄廢土合約書、作業規範、
    出勤紀錄表及印領清冊等文書影本在卷可稽（參見偵查卷四七至四九頁、一五三
    至二二四頁），事證至為明確。
(二)被告雖以上詞置辯，但查：
  1.被害人乙○○部分：被告辛○○雖辯以乙○○之印章、身分證係戊○○拿來，並
    有經過被害人乙○○同意云云，然證人戊○○於偵查中及原審時已堅決否認有提
    供乙○○之身分證、印章等資料予被告辛○○申報維護費之情事（參見偵查卷四
    一九頁、原審九十二年五月二十一日審判筆錄），核與被害人乙○○於調查局調
    查時、檢察官偵查中及原審時所證：我沒有在八十五年到八十八年這四年參加田
    心里負責台中市第七、八期重劃區取締任意傾倒廢土的工作，我不知道有被列入
    印領清冊，我是在收到國稅局之補稅通知單時拿去問辛○○後，辛○○才告訴我
    的，辛○○對我說報都已經報出去了，補貼我一萬元的稅金。第一次我去找他了
    解的時候，我有跟他說以後要報要經過我的同意，結果他都沒有經過我的同意，
    又繼續以我的名義列入印領清冊報領維護費，我都事後接到國稅局補稅通知，再
    拿去找辛○○問清楚，結果他每次都補我一萬元的稅金。我沒有交印章給他蓋，
    印領清冊上的乙○○印文不是我的印章蓋的，辛○○為什麼有我的印章，我不知
    道，但過去可能辛○○替我辦保險（按係擔任守望相助隊時之保險），我有授權
    他去刻我的印章，辦完保險後印章沒有交還給我，是不是蓋在印領清冊上的印章
    ，我不知道，我沒有印象有這顆印章。我沒有同意辛○○用替我辦保險所刻的印
    章來蓋在田心里巡迴稽查取締維護人員印領清冊上。我根本不知道有印領清冊這
    個文件。辛○○事前事後都沒有告訴我；我收了三次稅單三次被告都拿錢補貼我
    去繳稅金、第一年收到稅單後我去找被告，第二年又收到後我就告訴被告不要再
    報了，結果第三年被告還報等情相符語（參見偵查卷三三至三四頁、四一六至四
    一九頁、原審九十二年五月二十一日審理筆錄），嗣經原審勘驗被告所庭呈台中
    市南屯區田心里八十五年度至八十八年度之收支傳票共四盒，其中八十五年五月
    一日至八十五年八月三十一日會計憑證編號○三七之傳票（科目：刻木頭章）所
    附收據上，亦確蓋用被害人乙○○名字之印文，經核與印領清冊上所蓋用被害人
    乙○○印章之字體及格式相符，此有該傳票（外放證物）可資為憑，則該印章應
    係被害人乙○○授權被告所刻，並非證人戊○○所提供予被告乙節，洵堪認定。
    被害人乙○○既證稱並未同意被告將所委刻印章蓋用於印領清冊上，則被告辯稱
    有經被害人乙○○同意云云，顯為卸責之詞，難以採取。被害人乙○○雖另證稱
    被告確實每年補貼伊一萬元之稅金云云，然該一萬元稅金補助既係被害人乙○○
    收受國稅局補稅通知向被告查詢後，被告始提出以為補貼，核係被告事後補償之
    問題，難以據以認定被告事前已經被害人乙○○之同意，其上開所辯云云，自難
    遽採。
  2.告訴人甲○○部分：被告辯稱甲○○之印章等資料，係由前任田心里守望相助隊
    副大隊長子○○所提供云云，然此為告訴人甲○○所否認（參見偵查卷四二七頁
    ），且經檢察官於偵查時提示該印領清冊時，甲○○仍證稱：我沒有這顆印章，
    我也沒有交印章給辛○○過，印領清冊上有蓋我的印章是現在檢察官提示給我看
    ，我才知道有這回事等語（參見偵查卷四二○頁），經核與證人子○○於偵查中
    及原審時所證，否認有將甲○○印章交予被告蓋用於印領清冊上等情相符（參見
    偵查卷四二六頁、原審九十二年五月二十一日審判筆錄）。又經原審勘驗被告所
    庭呈台中市南屯區田心里八十五年度至八十八年度之收支傳票共四盒，其中八十
    五年五月一日至八十五年八月三十一日會計憑證編號○二五傳票上（科目：刻木
    頭章）所附收據上，亦有蓋用甲○○名字之印文，經核與系爭印領清冊上所蓋用
    之被害人甲○○印章之字體及格式相符，此有該傳票（外放證物）可憑，參諸甲○○亦係守望相助隊成員，則該印章應係甲○○授權被告所刻以便辦理守望相助
    隊成員保險事宜無訛，是證人甲○○既證稱並不知印領清冊上有蓋伊印章情事，
    顯然伊並未授權被告在印領清冊上蓋章。至被告另辯稱除甲○○每年所得稅款係
    由其負責，另有支給甲○○每年一萬元做為補助，其中一次交給甲○○本人、另
    二次交給甲○○的母親，並提出記載「補助甲○○八十六、八十七年、八十八年
    所得稅，事由：同意不領月薪，金額均為新台幣一萬元，經手人甲○○簽名（其
    中八十六年部分，未經被害人甲○○簽名）」之支出證明單及現金支出傳票影本
    各三張（參見偵查卷二五七至二六一頁）以實其說，惟此為告訴人甲○○所否認
    ，並陳稱：我都沒有領到辛○○補助我每年一萬元的所得稅差額，且該支出證明
    單是辛○○在九十一年七月台中市警察局第四分局傳我作證以後，辛○○拿空白
    的支出證明單叫我簽名的等語（參見偵查卷四一六頁），再參以證人即甲○○母
    親江張清田，亦於原審時結稱：我們只有拿稅單去給他們繳，里長有要拿錢給我
    ，但是里長是什麼原因要拿錢給我，我不知道，我沒有收，後來里長也沒有叫我
    簽名填單說我有領到錢等語（參見原審九十二年六月三十日審理筆錄），則被告
    辛○○上開所辯稱：係經過告訴人甲○○之事先同意，並補貼伊每年一萬元云云
    ，核與事實未符，礙難採信。
  3.被害人丙○○部分：證人即被害人丙○○業於偵查中證稱：本來我有報名要參加
    巡迴稽查隊隊員，後來因巡迴稽查取締維護費的薪水太低，第一個月我做了大概
    二十天就沒有再參加了，我同意辛○○就我所做的二十幾天的薪水領出來作為守
    望相助隊的基金，第二個月以後我就沒有做巡迴稽查取締維護的工作，也就沒有
    領維護費，我不知道辛○○繼續把我的名字列在其他月份的印領清冊，他也沒有
    徵求我的同意等語（參見偵查卷四二四至四二五頁），核與調查時所證情節大致
    相符（參見偵查卷十七至十八頁），嗣證人丙○○雖經原審多次傳喚拘提，均未
    到庭，尚不影響上開認定，則被告空言辯稱：其有經被害人丙○○之同意，亦非
    可採。又被害人丙○○、乙○○、甲○○三人第一次請款時所檢送之身分證影本
    ，業因登錄建檔該等人員所得資料後即銷毀乙節，有臺中市政府九十二年十二月
    十六日函文可憑（參見本院卷一○二、一○三頁），被告選任辯護人請求調查之
    證據，自已無從調查，但依上所述，足認被告確有上開犯行，亦甚明顯。再者，
    依被害人丙○○上開所陳，伊有執行一個月巡迴稽查取締維護工作，及所領取維
    護費同意由被告做為守望相助隊之基金等情，被告亦供稱丙○○做過幾天云云（
    參見原審九十二年六月十一日審理筆錄），經原審詳予核對卷附第七期、第八期
    之印領清冊（參見偵查卷一五三至二二四頁），可知被害人丙○○同意由被告領
    取之維護費，應為第七期八十五年七月份（參見偵查卷一八九頁）之維護費用（
    金額二萬零四百元），則此部份應非被告所詐領，檢察官將之列入被告詐領金額
    ，顯有誤會，附此敘明。又被告雖辯稱己○○之印章等資料是庚○○所提供的，
    己○○本人也有同意讓其申報云云，然被害人己○○迭次於調查局調查時、檢察
    官偵查中及原審時，均證稱伊確實沒有實際執行台中市第七期、第八期重劃區違
    反廢棄物清理法之巡迴稽查取締工作，並領取該維護費，亦沒有人告知要將伊名
    字列入印領清冊等語（參見偵查卷三一頁、四二一至四二二頁、原審九十二年五
    月二十一日審判筆錄），則被告上開所辯：經被害人己○○本人同意云云，已難
    輕信。而證人庚○○雖證稱：該己○○之身分證影本及印章確係渠交付給辛○○
    ，報名要參加台中市第七、第八期田心里巡迴稽查取締維護工作云云（參見偵查
    卷四三四頁、原審九十二年五月二十一日審理筆錄），惟渠亦證稱：但辛○○沒
    有跟我提到向市政府報領台中市第七、第八期巡迴稽查取締費，如果有提到領費
    用的問題，我就不會同意，且後來己○○沒有參加，但是己○○之印章沒有拿回
    來，印領清冊上的印章是我交給辛○○那顆沒錯，但是蓋在印領清冊上我都不知
    道，我接到稅單有去找辛○○，是我們收到稅單的時候被告才講是他拿去報的，
    我們一開始也不知道被告拿去報等語（參見偵查卷四三四至四三五頁、原審九十
    二年五月二十一日審理筆錄），是被告既未告知證人庚○○將以上開印章蓋用於
    印領清冊上，以便向台中市環保局請領維護費用，自難認被告所為，係在庚○○
    授權範圍內所為，是此部分證言，亦難採為被告之有利認定。
  4.被害人癸○○部分：被害人癸○○於調查局調查及原審時已證稱：我在八十五年
    十二月至八十六年二月二十八日確有領取巡迴稽查取締維護費約七萬餘元，該筆
    款項係我直接向當時田心里里長辛○○領取，但我在八十六年底、八十七年初收
    到台中市政府開立之所得稅扣繳憑單時，發現台中市政府自八十五年十二月至八
    十六年七月皆有給付我薪資，金額共十五萬三千元，因此辛○○有假藉我的名義
    向台中市政府浮報五個月，金額共約八萬元之薪資，當時我曾因此找過辛○○，
    並要求辛○○不得再假藉我的名義向台中市政府請款。我有收到八十六年三月到
    七月台中市政府的薪資所得，我就是收到才覺得奇怪，因為我只工作到八十六年
    二月二十八日。我收到後我有去找辛○○，我說叫他不要再報，他多報了約五個
    月等語（參見偵查卷三九至四十頁、原審九十二年六月十一日審理筆錄），前後
    所證至為相符，被告雖於原審時辯稱：證人癸○○有請別人代做云云，惟被害人
    癸○○並未為如此證述，被告於原審時亦供稱「我也不知道癸○○何時沒有做」
    等語（參見原審卷八七頁），復未提出代替癸○○執行該取締工作者之姓名年籍
    以供查證，則被告此部分所辯，已難採信。又證人前後所證工作期間至為相符，
    被告選任辯護人於本院提出八十六年三月之出勤紀錄表，主張證人於該月份亦有
    工作廿六天，七月係由「江金穆」代班云云（參見本院卷五七、六一頁），固非
    無憑，惟該紀錄表僅姓名上有指印，並未有詳細每日出工之簽名可憑，被告亦未
    載明該代班者住址，且聲請傳喚作證，佐以其他四位被害人，均遭被告假借名義
    申報等情，堪認被告主張該證人確有於該三月份在工作云云，難以採為被告有利
    之認定。再經原審詳予核對卷附第七期、第八期印領清冊（參見偵查卷一五三至
    二二四頁），可知被告以被害人癸○○名義所申報維護費用之月份為第八期八十
    五年八月至十二月、八十六年一月至三月（四月無清冊）及同年七月（參見偵查
    卷一五四至一六四頁），扣除被害人癸○○所自承實際執行巡迴稽查取締業務之
    月份（迄八十六年二月二十八日止），被告辛○○應係以被害人癸○○名義詐領
    第八期八十六年三月及七月之維護費，各二萬五千五百元，共計五萬一千元無訛
    ，癸○○上開所證被告多報部分為八十六年三月至七月之五個月云云，應有誤會
    ，附此敘明，是被告上開所辯云云，核與該五位被害人證詞，及卷證資料、證人
    庚○○等人之證言，均有未符，自難採信。
(三)檢察官雖認：被告辛○○係受臺中市環保局委託，負責臺中市第七期、第八期重
    劃區巡迴稽查取締任棄廢土之業務，就其受任業務行使公務主體之權力，係受公
    務機關委託承辦公務之人，故認被告所為，係犯貪污治罪條例第五條第一項第二
    款利用職務上之機會詐取財物罪，其所行使偽造「田心里巡迴稽查取締維護人員
    印領清冊」，則係犯刑法第二百十六條第二百十一條行使偽造公文書罪嫌云云，
    惟經原審依職權向臺中市環保局函詢此項業務是否涉及公權力行使，據覆函載稱
    ：「本市第七、八期重劃區巡迴稽查傾倒廢棄土，於八十五至八十八年間依照每
    公頃單價折合為總價發包給田心里辦公處，由其成立之守望相助隊負責巡迴轄區
    遭人任意傾倒建築廢棄土之稽查作業。若所負責區域內遭偷倒廢棄土，概由里辦
    公處運用其所承包之金額額度內自行僱工清除，本局清潔隊則採取不定期現場勘
    查有無遭亂倒廢棄土之事實，俾作為請款時之扣款依據，因此該隊之作為由里辦
    公處自行監督，若負責區域內發現現行犯時，亦由該隊通知本局稽查人員前往開
    單告發，故守望相助隊不涉及公權力之行使」，有臺中市環境保護局九十二年六
    月二十七日環空字第○九二○○一八○六○號函文附卷可稽（參見原審卷一七五
    頁），故公訴人認被告就其受任業務為行使公務主體之權力，係受公務機關委託
    承辦公務之人，已難遽採。況且，本院向臺中市政府函查之結果，該府覆函稱：
    本府所屬各區里守望相助隊，依本府『臺中市加強推行區里守望相助工作實施計
    劃』成立，執行項目大都協助警方維護地方治安如防止搶劫竊盜案件、防災、急
    難救助等事項。本市各區公所每年編列預算予每隊每年五十七萬元補助，其平時
    經費除政府補助款外，可向外募款，其成立係自願性，性質屬夜間巡守，協助警
    方維護地方治安等情，亦有該府九十二年十一月二十一日函文可稽（參見本院卷
    九六頁），佐以偵查卷所附契約之內容，益見該項業務，並非受委託執行之公務
    ，甚為顯明（參照最高法院九十二年台上字第六七二號、第一○○九號判決意旨
    ），此與一般金融單位受託代收各項稅款之情形，明顯有別，是被告所執行上開
    業務，難認係執行公務，要堪認定。
(四)又證人即臺中市環保局課員程晉燦，雖於偵查中證稱：油料費部分亦可檢送單據
    向環保局請款，總金額要在發包金額的範圍內等語（參見偵查卷四三七頁），惟
    經原審就田心里辦公處巡迴稽查取締台中市第七、八期重劃區之廢棄土，所請領
    之費用是否僅限於「工資」？得否請領油料費、器材費及其他非「工資」以外之
    費用等事項，函詢台中市環保局，據該局函覆：巡迴取締工作依區域面積，以每
    公頃單價折合總承包，由里守望相助隊員負責巡迴取締工作，先前除每月請領工
    資也曾請領過油料及器材費，後因市府主計單位未同意而限僅能領取工資等語，
    有台中市環保局九十一年五月十九日環空字第○九二○○一四二八六號函文在卷
    可憑（參見原審卷五九頁），則證人上開所證，已與後來變更之事實不符，且經
    原審勘驗被告所庭呈台中市田心里八十五年度至八十八年度收支傳票共四盒，與
    卷附被告所提出之田心里八十五年至八十八年之現金簿影本（參見偵查卷二八九
    至三一三頁）核對之結果，除八十八年團保國華人壽之一四七九六○元未有傳票
    及單據外，其餘收入、支出之記載均有傳票為憑，且傳票亦大部分均附有收據、
    發票、支出證明單或具領人之簽收等可查，再參以該每月支出之油料費、修車費
    、沖洗照片、清理器具（如鐵竹耙、垃圾袋等）等器材費、及守望相助隊之自強
    活動、保險費等費用均非少數，則被告辯稱：係因應田心里守望相助隊龐大行政
    業務費用支出，不得已始有此舉，所取得財物亦均完全投入田心里辦公處、守望
    相助隊及巡迴稽查隊之公費使用，並無飽入私囊情事等情，應非子虛，堪予採取
    ，併此敘明。惟上開情事，僅足認定被告並未將該等申領款項據為己有，尚難推
    論被告上開行使偽造私文書之結果，其目的非在詐欺取得該等款項，亦甚明顯，
    是被告辯稱其無不法所有意圖云云，或辯稱依雙方所定契約性質應係承攬，被告
    已完成工作，臺中市環保局自應給付該報酬云云，均難採信。再依被告上開行使
    偽造私文書犯行之手法，足認被告所為，已足以生損害於公眾及被害人，是被告
    上開所辯云云，均難採信，從而，本件事證明確，被告上開犯行，均堪認定，自
    應依法論科。
二、核被告所為，係犯刑法第三百三十九條第一項詐欺取財罪、第二百十六條第二百
    十條行使偽造私文書罪。被告盜用印章，為偽造私文書之階段行為，偽造私文書
    之低度行為，應為行使偽造私文書之高度行為所吸收，均不另論罪。其利用不知
    情之會計吳和明、林翠蘭二人，盜用印章及行使上開偽造之印領清冊，核為間接
    正犯。公訴人雖以：被告辛○○係受台中市環保局委託，負責台中市第七期、第
    八期重劃區巡迴稽查取締任棄廢土之業務，就其受任業務行使公務主體之權力，
    係受公務機關委託承辦公務之人，故認被告所為係犯貪污治罪條例第五條第一項
    第二款之利用職務上之機會詐取財物罪，其所行使偽造「田心里巡迴稽查取締維
    護人員印領清冊」，則係犯刑法第二百十六條、第二百十一條之行使偽造公文書
    罪嫌，惟經原審向台中市環保局函詢此項業務是否涉及公權力之行使問題，據覆
    稱：「本市第七、八期重劃區巡迴稽查傾倒廢棄土，於八十五至八十八年間依照
    每公頃單價折合為總價發包給田心里辦公處，由其成立之守望相助隊負責巡迴轄
    區遭人任意傾倒建築廢棄土之稽查作業。若所負責區域內遭偷倒廢棄土，概由里
    辦公處運用其所承包之金額額度內自行僱工清除，本局清潔隊則採取不定期現場
    勘查有無遭亂倒廢棄土之事實，俾作為請款時之扣款依據，因此該隊之作為由里
    辦公處自行監督，若負責區域內發現現行犯時，亦由該隊通知本局稽查人員前往
    開單告發，故守望相助隊不涉及公權力之行使」，有台中市環境保護局九十二年
    六月二十七日環空字第○九二○○一八○六○號函附卷可稽，故公訴人認被告就
    其受任業務為行使公務主體之權力，係受公務機關委託承辦公務之人，顯有誤會
    ，且上開「田心里巡迴稽查取締維護人員印領清冊」，亦難認係公文書，僅係具
    有收據性質之私文書（參照最高法院八十八年度台非字第一六六號判決），公訴
    意旨此部分容有誤會，起訴法條應予變更。被告以被害人癸○○名義詐領第八期
    八十六年三月及七月維護費共五萬一千元，已如前述，此部份雖未經檢察官起訴
    ，惟此亦與前開論罪科刑之部分有連續犯之關係，為裁判上一罪，應為起訴效力
    所及，本院自得審酌。被告所犯行使偽造私文書、詐欺取財罪，均有多次犯行，
    時間緊接，所犯罪名相同，顯係出於概括之犯意反覆為之，均為連續犯，應依刑
    法第五十六條之規定各以一罪論，並加重其刑。又被告所犯行使偽造私文書罪、
    詐欺取財罪間，有方法結果牽連關係，為牽連犯，應從一重以連續行使偽造私文
    書罪處斷。原審經審理之結果，認被告罪證明確，予以論科，固非無見。但查，
    原判決未就被告行使偽造私文書之犯行，足生損害於被害人及公眾，於理由欄內
    說明認定，已有判決不備理由之違誤。又依被告之前科表所載，被告前於七十五
    年間，因詐欺罪經臺灣高等法院判決有期徒刑一年確定，嗣經七十七年、八十年
    減刑為有期徒刑三月，終因時效完成而未受執行，被告顯未符合刑法第七十四條
    第一款要件（參照最高法院五十四年台非字第一四八號判例意旨），原判決遽依
    該條規定，宣告被告緩刑四年，顯有違誤。
三、被告提起上訴，否認上開犯行，依上所述，難認有理由，檢察官上訴意旨載稱：
    (一)取締任意傾倒廢棄土之稽查作業，係屬執行公務範疇，不論被告所參與執行
    之工作，係稽查取締作業之全部或一小部分，其工作內容均係在執行公務，其業
    務性質即屬公務而非公務以外之業務，況被告以田心里里長身分，及以里辦公室
    名義，接受臺中市環保局委託，負責巡迴取取締臺中市第七、八期重劃區遭人任
    意傾倒建築廢棄土之稽查作業，即受公務機關委託承辦公務之人，至其實際執行
    公務成員之來源如何，亦不影響其執行公務之本質，依貪污治罪條例第二條後段
    ，自應依該條例處斷，原審認無該條例之適用，容有未洽。(二)據甲○○、寅○○聲請上訴狀載稱：守望相助隊及里辦公室之原始真正帳冊，係由丑○○記帳保
    管，原審並未傳喚該證人，以調查實情，資以明確認定，亦有未合，茲引用之。
    (三)被告詐得款項究竟是否用於田心里辦公室及守望相助隊公共支出，尚待調取
    真正原始帳冊逐一核對，不宜由被告移花接木、魚目混珠置辯，為此提起上訴云
    云。告訴代理人壬○○律師亦指稱：原判決適用法律未洽，被告詐領金額非微，
    原判決逕宣告被告緩刑更有未當云云。惟查，依偵查卷之契約書內容，及巡迴稽
    查隊員並無開具告發單，以及臺中市政府上開函文多份等情，堪認被告執行該業
    務，難認係執行公務，更難認係受公務機關委託執行公務情形，是本件被告上開
    犯行，應無貪污治罪條例之適用，要堪認定。再者，本院傳喚證人丑○○，依其
    所證各情（參見本院卷七三至七五頁），核與上開有罪認定，不生衝突，原審亦
    核對上開有罪認定之印領清冊，另有被告所提各項支出憑證在卷可供核對，佐以
    證人張嘉裕之證詞（參見原審卷一八五至一八八頁），可見該印領清冊之費用，
    與守望相助隊、里辦公室之經費，尚可區分，而檢察官上訴書，並未明確載明那
    一筆帳款，有何未符之處，顯與修正後刑事訴訟法第一百六十一條第一項等規定
    ，有所未合，本院經核對被告所提之外放證物內容，難認有何明顯矛盾之處，是
    檢察官以上情指摘原判決不當，亦核為無理由，惟原判決既有上開可議，即屬無
    可維持，應由本院撤銷改判。爰審酌被告已有前科，犯罪之動機、手段、犯罪後
    之態度等一切情狀，量處被告如主文第二項所示之刑，以示懲儆。又查，被告前
    有上開詐欺前科之情事，有臺灣高等法院被告全國前案紀錄表在卷可按，依上所
    述，顯不符合刑法第七十四條第一款之要件，且被告非執行完畢，亦未受赦免，
    自不符合同法條第二款要件（參照刑事法律問題研究第九輯第一一三頁研討結論
    ），雖被告以非法手段詐領財物，均用於里辦公處及守望相助隊，已如前述，尚
    無證據證明有中飽私囊情事，然既與法定要件未合，本院自無從為緩刑之宣告。
    被告所盜用之印文，因已附著在偽造「田心里巡迴稽查取締維護人員印領清冊」
    上，該印領清冊亦已交予台中市環保局，已非被告所有，爰不諭知沒收。至被害
    人丙○○既證稱有工作一個月，並同意被告將該月所領取之維護費做為守望相助
    隊之基金，則此部份（即第七期八十五年七月份，原審誤為六月份）之維護費用
    二萬零四百元，應非被告所詐領，已如前述，惟檢察官認此部份與前述論罪科刑
    部分有連續犯關係，故不另為其無罪諭知，均附此敘明。
據上論斷，應依刑事訴訟法第三百六十九條第一項前段、第三百六十四條、第二百九
十九條第一項前段、第三百條，刑法第五十六條、第二百十六條、第二百十條、第三
百三十九條第一項、第五十五條，罰金罰鍰提高標準條例第一條前段，判決如主文。
本案經檢察官丁○○到庭執行職務。
中      華      民      國　    九十三     年     二      月    十七　　日
                                臺灣高等法院臺中分院刑事第二庭
                              　審判長法  官　羅　禮　政
                                    　　　　法  官　陳　欣　安
                                    　　　　法  官  蔡　聰　明
右正本證明與原本無異。
如不服本判決應於收受送達後十日內向本院提出上訴書狀，其未敘述上訴之理由者並
得於提起上訴後十日內向本院補提理由書（均須按他造當事人之人數附繕本）。
　　　　　　　　　　　　　　　　　　　　　　書記官　郭  振　祥
中      華      民      國　    九十三     年     二      月    十七　　日
刑法第二百十六條：
行使第二百十條至第二百十五條之文書者，依偽造、變造文書或登載不實事項或使登
載不實事項之規定處斷。
刑法第二百十條：
偽造、變造私文書，足以生損害於公眾或他人者，處五年以下有期徒刑。
　　　　　　　　　　　　　　　　　　　　　　　　　　　　　　　　　　　　Ｒ
附表一：
┌───────────────────────────────────┐
│辛○○詐領第七期維護費明細表（新台幣）0000000元(扣除85.7月丙○○20400)│
├───┬───────┬───────┬───────┬───────┤
│      │　 八十五年   │   八十六年   │   八十七年   │   八十八年   │
│      │    344250    │    563550    │    618600    │    314100    │
├───┼───────┼───────┼───────┼───────┤
│ 一月 │              │己○○26350   │己○○6800    │甲○○18000   │
│      │              │甲○○26350   │甲○○24650   │丙○○14400   │
│      │              │乙○○26350   │乙○○24650   │              │
├───┼───────┼───────┼───────┼───────┤
│ 二月 │              │己○○23800   │己○○6300    │甲○○23400   │
│      │              │甲○○23800   │甲○○24300   │丙○○14400   │
│      │              │乙○○23800   │乙○○24300   │              │
├───┼───────┼───────┼───────┼───────┤
│ 三月 │              │              │己○○6300    │甲○○20700   │
│      │              │              │甲○○25200   │丙○○18000   │
│      │              │      │乙○○25200   │              │
├───┼───────┼───────┼───────┼───────┤
│ 四月 │              │己○○25500   │己○○6300    │甲○○21600   │
│      │              │甲○○25500   │甲○○24300   │丙○○18000   │
│      │              │乙○○25500   │乙○○24300   │              │
├───┼───────┼───────┼───────┼───────┤
│ 五月 │              │（無清冊）    │己○○24300   │甲○○18000   │
│      │              │              │甲○○25200   │丙○○14400   │
│      │              │              │乙○○25200   │              │
├───┼───────┼───────┼───────┼───────┤
│ 六月 │              │（無清冊）    │己○○3600    │甲○○19800   │
│      │              │              │甲○○23400   │丙○○14400   │
│      │              │              │乙○○24300   │              │
├───┼───────┼───────┼───────┼───────┤
│ 七月 │              │己○○6800    │己○○1800    │甲○○22500   │
│      │              │甲○○24650   │甲○○23400   │丙○○19800   │
│      │              │乙○○24650   │乙○○23400   │              │
├───┼───────┼───────┼───────┼───────┤
│ 八月 │甲○○26350   │己○○6800    │己○○3600    │甲○○23400   │
│      │乙○○5950    │甲○○24650   │甲○○23400   │丙○○18900   │
│      │丙○○26350   │乙○○24650   │乙○○24300   │              │
├───┼───────┼───────┼───────┼───────┤
│ 九月 │甲○○25500   │己○○6800    │己○○3600    │甲○○8100    │
│      │乙○○25500   │甲○○24650   │甲○○23400   │丙○○6300    │
│      │              │乙○○24650   │乙○○24300   │              │
├───┼───────┼───────┼───────┼───────┤
│ 十月 │己○○26350   │己○○6800    │甲○○27900   │              │
│      │甲○○26350   │甲○○24650   │丙○○12600   │              │
│      │乙○○26350   │乙○○24650   │              │              │
├───┼───────┼───────┼───────┼───────┤
│ 十一月 │己○○25500   │己○○6800    │甲○○27000   │              │
│      │甲○○25500   │甲○○24650   │丙○○17100   │              │
│      │乙○○25500   │乙○○24650   │              │              │
├───┼───────┼───────┼───────┼───────┤
│ 十二月 │己○○26350   │己○○6800    │甲○○20700   │              │
│      │甲○○26350   │甲○○24650   │丙○○13500   │              │
│      │乙○○26350   │乙○○24650   │              │              │
└───┴───────┴───────┴───────┴───────┘
附表二：
┌───────────────────────────────────┐
│辛○○詐領第八期維護費明細表：947000元(加上86年3.7月癸○○合計51000元)│
├───┬───────┬───────┬───────┬───────┤
│      │　 八十五年   │   八十六年   │   八十七年   │   八十八年   │
│      │    118150    │    214200    │    288850    │    325800    │
├───┼───────┼───────┼───────┼───────┤
│ 一月 │              │              │丙○○16150   │己○○20700   │
│      │              │              │              │乙○○21600   │
├───┼───────┼───────┼───────┼───────┤
│ 二月 │              │              │丙○○19800   │己○○21600   │
│      │              │              │              │乙○○21600   │
├───┼───────┼───────┼───────┼───────┤
│ 三月 │              │癸○○25500   │丙○○16200   │（無清冊）    │
├───┼───────┼───────┼───────┼───────┤
│ 四月 │              │（無清冊）    │丙○○18900   │己○○20700   │
│      │              │              │              │乙○○23400   │
├───┼───────┼───────┼───────┼───────┤
│ 五月 │              │丙○○24650   │丙○○16200   │己○○21600   │
│      │              │              │              │乙○○23400   │
├───┼───────┼───────┼───────┼───────┤
│ 六月 │              │丙○○24650   │丙○○18900   │己○○19800   │
│      │              │              │              │乙○○24300   │
├───┼───────┼───────┼───────┼───────┤
│ 七月 │己○○20400   │丙○○16150   │丙○○18900   │己○○27000   │
│      │甲○○20400   │癸○○25500   │              │乙○○27000   │
├───┼───────┼───────┼───────┼───────┤
│ 八月 │己○○26350   │丙○○16150   │丙○○18900   │己○○27000   │
│      │              │              │              │乙○○26100   │
├───┼───────┼───────┼───────┼───────┤
│ 九月 │己○○25500   │丙○○24650   │丙○○18900   │              │
├───┼───────┼───────┼───────┼───────┤
│ 十月 │              │丙○○16150   │己○○21600   │              │
│      │              │              │乙○○20700   │              │
├───┼───────┼───────┼───────┼───────┤
│ 十一月 │己○○25500   │丙○○24650   │己○○20700   │              │
│      │              │              │乙○○21600   │              │
├───┼───────┼───────┼───────┼───────┤
│ 十二月 │              │丙○○16150   │己○○20700   │              │
│      │              │              │乙○○20700   │              │
├───┴───────┴───────┴───────┴───────┤
│一、原判決八十五年，合計221850元、八十八年，合計328500元，均有誤載。  │
│二、原判決八十七年四、六、七、八、九月丙○○19800元，均有誤載。       │
└───────────────────────────────────┘
                                                          Ｒ
